臺灣臺北地方法院民事判決　　　　　　95年度重訴字第1003號
原　　　告　長盛育樂股份有限公司
法定代理人　甲○○
訴訟代理人　劉宗欣律師
複　代理人　陳素芬律師
訴訟代理人　盧柏岑律師
被　　　告　慶豐商業銀行股份有限公司
法定代理人　乙○○
訴訟代理人　李佳蕙律師
　　　　　　陳瑞萍律師
上列當事人間損害賠償事件，本院於民國96年11月15日言詞辯論
終結，判決如下：
    主      文
原告之訴及假執行之聲請均駁回。
訴訟費用由原告負擔。
    事實及理由
一、原告起訴主張略以：
（一）伊之前身為「嘉虹育樂股份有限公司」（以下稱嘉虹公司
      ），嘉虹公司之前身則為「四海育樂事業股份有限公司」
      （以下稱四海公司）。被告之前身為國泰信託投資股份有
      限公司（以下稱國泰信託公司）。四海公司於民國81年間
      發行32張股票，編號為81-NX-000001~ 000032（以下簡稱
      81-NX 股票）。民國83年間，時任嘉虹公司董事長之胡錦
      輝（原名魏錦輝，於89年11月23日死亡）以換發股票為由
      ，私下委託國泰信託公司印製股票11萬股、每股新台幣（
      下同）1,000 元、編號83-NB-000001~01100 0號（以下稱
      83-NB 股票），因此為胡錦輝私自委託印製，故胡錦輝無
      法將嘉虹公司股東所持有之81-NX 股票全數收回以交由國
      泰信託公司銷除。胡錦輝明知83-NB 股票為未依法完成簽
      證之無效股票，仍向訴外人鄭世雄誆稱該等股票為嘉虹公
      司之股票，且集中於被告處保管不能取走，於85年8 月7
      日將鄭世雄帶至被告處，辦理編號83-NB-001667 ~002766
      號股票之背書交易。被告明知其尚未收回81-NX 股票辦理
      註銷，不應簽證換發83 -NB股票，竟仍簽證發行83-NB 股
      票，使胡錦輝得以辦理83-NB 股票之背書手續，被告嗣並
      讓胡錦輝取走全數之83-NB 股票。
（二）嘉虹公司於85年9 月25日舉行股東會修正公司章程，決議
      收回81-NX 股票，委託被告辦理股票換發簽證事宜，並依
      胡錦輝之出資給予其相當的股份。該次換發新股票係收回
      81-NX 股票並予以銷除，於86年2 月27日換發嘉虹公司11
      ,000 張 、編號為86-ND-000001~011000 號之新股票（以
      下稱86-ND 股票）。
（三）訴外人鄭世雄主張其合法取得編號83-NB-001667~002766
      之股票，惟嘉虹公司於90年間更名為長盛育樂股份有限公
      司時，本應換發新股票予鄭世雄，詎胡錦輝竟利用其為原
      告法定代理人執行職務之便，故意怠於過戶，取走股票，
      並利用換發股票之機會，銷除鄭世雄之股份，使其喪失股
      權，而訴請伊賠償，經臺灣士林地方法院以91年度重訴字
      第503 號判決判命伊應給付鄭世雄1,100 萬元，伊不服提
      起上訴，經臺灣高等法院以93年度重上字第322 號判決判
      命伊應給付鄭世雄1,050 萬元，伊再提起上訴，經最高法
      院以95年度台上字第1134號判決駁回上訴確定在案，鄭世
      雄並委託律師發函請求伊給付15,695,597元（包括損害賠
      償額、利息及訴訟費用等），伊已簽發支票予鄭世雄，以
      分期方式給付15,804,972元。
（四）本件係因被告未依「公司發行股票及公司債券簽證規則」
      （以下稱簽證規則）辦理83-NB 股票之換發簽證手續，使
      胡錦輝得以利用被告之作業疏失詐害鄭世雄，導致法院認
      為伊應負連帶賠償責任。被告違反法令未盡善良管理人之
      注意義務辦理簽證換發股票，致伊受有損害，自應負賠償
      責任。爰依民法第544 條之規定提起本件訴訟等語。並聲
      明：1.被告應給付原告15,695,597元及自起訴狀繕本送達
      翌日起至清償日止，按年息5%計算之利息。2.願供擔保請
      准宣告假執行。
二、被告則略以：
（一）伊於83年辦理83-NB 股票簽證作業時，已收回81-NX-1 、
      2、4 、6~15、19~25 等共計81,400股之81-NX 股票，並
      簽發83-NB-000125 ~004510、004801~005100 、5831~597
      8 、006903~007782 、008223~010208 、010561~011000
      等83-NB 股票計81,400股，系爭由胡錦輝背書轉讓予鄭世
      雄之股票為83-NB-001667~ 002766，屬前揭已收回舊股票
      完成簽證之83-NB 股票，故系爭股票並無原告所稱未收回
      舊股票即辦理簽證之情事。且簽證規則 (74年版)第4條僅
      規定：「證券因合併、分割或其他原因而須換發者，應委
      託原簽證機關辦理簽證，由發行公司取回原證券交由原簽
      證機構註銷後簽證之」，並未規定必須同時取回全部之原
      證券才能辦理簽證。
（二）系爭83-NB-001667~002766 號股票係已辦妥簽證之股票，
      由出讓人胡錦輝及受讓人鄭世雄在其上背書，即已依法完
      成轉讓程序，且胡錦輝既以原告公司負責人身分代表原告
      在系爭股票背面之公司登記簽證章欄內蓋「嘉虹育樂股份
      有限公司」印文，原告自應負。而訴外人鄭世雄所受之損
      害，導因於原告嗣後疏未將轉讓情事登載於股東名簿，及
      胡錦輝於執行換發股份職務時逕將鄭世雄股份銷除所致，
      與伊無涉，原告要求伊負損害賠償責任，顯然無據等語，
      資為抗辯。並聲明：1.原告之訴駁回。2.如受不利判決，
      願供擔保請准宣告免為假執行。
三、兩造不爭執事項：
（一）訴外人魏錦輝曾以原告代表人之名義與被告簽訂委託簽證
      契約，委託被告為股票、債券等證券之簽證機構。
（二）訴外人鄭世雄於85年8 月7 日以1,100 萬元向魏錦輝購買
      83-NB-001667~002766之股票。
（三）訴外人鄭世雄訴請原告損害賠償事件，經臺灣士林地方法
      院以91年度重訴字第503 號判決判命原告應給付鄭世雄1,
      100 萬元及法定遲延利息，原告不服提起上訴，經臺灣高
      等法院以93年度重上字第322 號判決判命原告應給付鄭世
      雄1,050 萬元及法定遲延利息，原告提起上訴，經最高法
      院以95年度台上字第1134號判決駁回上訴確定在案。
（四）原告已簽發支票予鄭世雄，以分期方式給付15,804,972元
      。
四、本件之爭點為：
（一）被告是否未收回81-NX 股票即簽證換發83-NB 之股票，而
      有違反簽證規則之情事？
（二）若有，被告未依簽證規則辦理簽證之行為與原告之損害間
      有無因果關係？
五、本院得心證之理由：
（一）按受任人因處理委任事務有過失，或因逾越權限之行為所
      生之損害，對於委任人應負賠償之責，民法第544 條定有
      明文。而損害賠償之債，以有損害之發生及有責任原因之
      事實，並二者之間，有相當因果關係為成立要件。故原告
      所主張損害賠償之債，如不合於此項成立要件者，即難謂
      有損害賠償請求權存在（最高法院48年台上字第481 號判
      例意旨參照）。又所謂因果關係，係以行為人之行為所造
      成的客觀存在事實，為觀察的基礎，並就此客觀存在事實
      ，依吾人智識經驗判斷，通常均有發生同樣損害結果之可
      能者，該行為人之行為與損害之間，始具有因果關係（參
      照最高法院76年度台上字第158 號、82年度台上字第2161
      號判決意旨）。
（二）本件原告雖主張被告未全數收回81-NX 股票即簽證換發83
      -NB 之股票，而有違反簽證規則之情事，此縱然屬實，然
      前開判決判命原告應賠償訴外人鄭世雄，乃係認胡錦輝於
      85年8 月7 日出售嘉虹公司股票1,100 張予鄭世雄，惟胡
      錦輝嗣以嘉虹公司變更股票面額換發新股票為由，基於其
      為法定代理人之身分，領出嘉虹公司置放於被告處保管之
      全部股票，而胡錦輝明知83-NB- 001677~002766號之股票
      1,100 張之持有人為鄭世雄，卻於85年10月28日為股票變
      更登記時，將83年8 月25日換發之股票註銷，再於86年2
      月27日換發編號86-ND 之新股票並無記名於鄭世雄名下，
      致鄭世雄原持有之嘉虹公司股票，遭胡錦輝於85年10月28
      日就83-NB 舊股票為註銷登記之行為中予以銷除，致鄭世
      雄受有損害，而胡錦輝於前開行為時既為原告之法定代理
      人，則原告自應依民法第28條之規定對鄭世雄連帶負損害
      賠償責任，有前開判決書在卷可按（見本院卷第13頁至第
      24頁），並經本院調閱前開民事卷宗核閱屬實，而縱令被
      告如無未全數收回81-NX 之股票即辦理83-NB 股票簽證換
      發手續之行為，則訴外人胡錦輝不致得將83-NB-001677~0
      02766 之股票出售予鄭世雄，然訴外人鄭世雄所以受有損
      害係因胡錦輝於85年10月28日就83-NB 股票為註銷登記之
      行為中予以銷除，被告單純之未全數收回81-NX 股票即辦
      理83-NB 股票簽證換發手續之行為，按諸一般情形，非必
      然發生鄭世雄所持有之11,000股股份遭胡錦輝於85年10月
      28日就83-NB 股票為註銷登記之行為中予以銷除之結果，
      二者間殊難認有相當因果關係，揆諸前開說明，難謂原告
      有損害賠償請求權存在。本院既認不論被告有無未全數收
      回81-NX 股票即辦理83-NB 股票簽證換發手續之行為，與
      訴外人鄭世雄所持有之11,000股股份遭胡錦輝銷除而受有
      損害間無相當因果關係，故前開關於被告有無違反簽證規
      則之爭點，即無論述之必要，附予敘明。
六、從而，原告依民法第544 條之規定請求被告賠償原告15,695
    ,597 元 及自起訴狀繕本送達翌日起至清償日止，按年息5%
    計算之利息，為無理由，應予駁回。又原告之請求既經駁回
    ，假執行之聲請亦失所附麗，應一併駁回。
七、本件事證已臻明確，兩造其餘攻擊或防禦方法，經本院審酌
    後，認均與本件之結論無涉，茲不再一一論述，併予敘明。
八、訴訟費用負擔之依據：民事訴訟法第78條。
中　　華　　民　　國　　96　　年　　12　　月　　13　　日
                  民事第一庭法　官　蔡和憲
以上正本係照原本作成。
如對本判決上訴，須於判決送達後20日內向本院提出上訴狀。
中　　華　　民　　國　　96　　年　　12　　月　　13　　日
                            書記官  吳文雄
